【裁判字號】    99,上易,13
【裁判日期】    990722
【裁判案由】    侵權行為損害賠償
【裁判全文】
臺灣高等法院花蓮分院民事判決          99年度上易字第13號
上  訴  人
即追加原告  己○○
            丙○○
共      同
訴訟代理人  陳清華律師
被  上訴人  戊○○○○○○
參  加  人  泰安產物保險股份有限公司
法定代理人  乙○○
追加被告    丁○○即鼎盈商業機器企業
前列3人共同
訴訟代理人  甲○○
上列當事人間請求侵權行為損害賠償事件，上訴人對於臺灣花蓮
地方法院98年度訴字第279號中華民國98年12月21日第一審判決
提起上訴及為訴之追加，本院於民國99年7月1日言詞辯論終結，
判決如下：
    主      文
原判決關於駁回上訴人後開第二、三項訴部分，並訴訟費用之裁
判廢棄。
被上訴人應再給付上訴人己○○新臺幣貳拾貳萬肆仟柒佰柒拾元
，及自民國九十八年六月十六日起至清償日止，按週年利率百分
之五計算之利息。
被上訴人應再給付上訴人丙○○新臺幣貳拾柒萬零捌佰捌拾玖元
，及自民國九十八年六月十六日起至清償日止，按週年利率百分
之五計算之利息。
追加被告丁○○即鼎盈商業機器企業應與戊○○○○○○連帶給
付追加原告己○○新臺幣伍拾萬捌仟壹佰肆拾元，及自民國九十
九年五月二十五日起至清償日止，按週年利率百分之五計算之利
息。
追加被告丁○○即鼎盈商業機器企業應與戊○○○○○○連帶給
付追加原告丙○○新臺幣柒拾萬貳仟柒佰柒拾捌元，及自民國
九十九年五月二十五日起至清償日止，按週年利率百分之五計算
之利息。
第一審、二審訴訟費用除確定部分外，由被上訴人及追加被告連
帶負擔二分之一，餘由上訴人即追加原告負擔。
    事實及理由
壹、程序方面
一、按訴狀送達後，上訴人不得將原訴變更或追加，但請求之基
    礎事實同一者，或因擴張或減縮應受判決事項之聲明者，或
    該訴訟標的於數人必須合一確定時，追加原非當事人之人為
    當事人者，不在此限。民事訴訟法第446條第1項、第255條
    第1項第2款、第3款、第6款定有明文。查本件上訴人於原審
    起訴依個人綜合所得稅扶養親屬寬減額每人免稅新臺幣（下
    同）77,000元計算渠等得請求之扶養費用，上訴後改依花蓮
    縣平均每戶家庭收支標準計算，聲明被上訴人戊○○○○○
    ○應再給付差額；復以被上訴人戊○○○○○○係在執行職
    務駕駛車輛期間與上訴人之子使用人發生車禍，丁○○即鼎
    盈商業機器企業為被上訴人戊○○○○○○之僱用人，依民
    法第188條第1項規定應連帶負損害賠償責任，因而追加被告
    丁○○即鼎盈商業機器企業。前開訴之變更或追加，請求之
    基礎事實相同，核屬擴張應受判決事項之聲明，且被上訴人
    與追加被告之間於本案訴訟標的有合一確定之情形，依上揭
    規定，應予准許。
二、又泰安產物保險股份有限公司為本案肇事車輛所投保之保險
    公司，對於兩造間之訴訟有法律上之利害關係，經本院告知
    訴訟後，其為輔助被上訴人，依民事訴訟法第59條規定提出
    書狀聲明參加訴訟，亦核無不合，應予准許。
貳、實體方面
一、上訴人主張被上訴人戊○○○○○○於民國97年6月26日17
    時38分許，駕車不慎撞及上訴人之子蔡鈞任，致蔡鈞任傷重
    不治。渠等依侵權行為之法律關係，起訴請求被上訴人戊○
    ○○○○○應賠償：(1)上訴人己○○支出喪葬費用新臺幣（
    下同）211,310元、處理喪事交通費用4,200元。(2)上訴人己
    ○○、丙○○可受扶養費用各482,690元、588,358元之損失
    。及(3)上訴人己○○、丙○○得請求之精神慰撫金各150萬
    、200萬元。原審認定上訴人於本件車禍所受損失計為：(1)
    上訴人己○○支出喪葬費用211,310元、處理喪事交通費用
    4,200元。(2)上訴人己○○、丙○○得請求之扶養費用各為
    351,229元、423,777元。(3)上訴人己○○、丙○○得請求之
    精神慰撫金各為150、200萬元。因上訴人之子蔡鈞任使用人
    廖威鴻於本件車禍亦負有50%之過失，因而減輕被上訴人戊
    ○○○○○○之賠償責任，並在扣除上訴人己○○、丙○○
    已領取強制汽車責任險保險理賠金75萬元後，判命被上訴人
    戊○○○○○○應給付上訴人己○○283,370元、丙○○461
    ,889元。上訴人對於渠等於原審主張依個人綜合所得稅扶養
    親屬寬減額每人免稅77,000元計算請求扶養費用，認無法填
    補所受損害，上訴後改依97年度花蓮縣平均每戶家庭收支為
    537,914元，平均每戶人數3.06人，亦即每人消費支出175,7
    89元之標準加以計算，上訴人己○○、丙○○待蔡鈞佑成年
    應負扶養義務之時起各有餘命29.06年、39.13年，扣除中間
    利息後，計算得出上訴人己○○得請求之扶養費用為800,76
    9元（計算式：每戶每年消費支出537,914元÷平均每戶3.06
    人×29年霍夫曼系數18.0000000÷扶養義務人4人＝800,769
    元），上訴人丙○○得請求之扶養費用則為965,554元（計
    算式：每戶每年消費支出537,914元÷平均每戶3.06人×39
    年霍夫曼系數21.0000000÷扶養義務人4人＝965,554元），
    故於本院聲明判決給付如主文第1、2、3項所示，又於訴訟
    中追加有合一確定之被告丁○○即鼎盈商業機器企業，聲明
    判決如主文第4、5項所示。
二、被上訴人戊○○○○○○係受僱於丁○○即鼎盈商業機器企
    業，其於執行職務駕駛本案肇事車輛時發生本件車禍，丁○
    ○即鼎盈商業機器企業應與戊○○○○○○負連帶損害賠償
    責任等情，被上訴人、參加人、追加被告均不為爭執，並同
    意原審判命給付之金額，但對於上訴人上訴後改採依花蓮縣
    平均每戶家庭收支標準計算請求其等可受扶養之費用，則不
    表同意，被上訴人與參加人對於本件上訴均答辯聲明：駁回
    上訴，第二審訴訟費用由上訴人負擔。追加被告則答辯聲明
    ：追加之訴駁回，訴訟費用由追加原告負擔。
三、故本件僅就上訴人請求依花蓮縣平均每戶家庭收支標準計算
    受扶養費用有無理由之爭點為審酌，其餘引用原判決所載（
    如附件）。按扶養費計算基準，法無明文規定，則只須所採
    用之標準得以真實反映受扶養人實際生活所需，即無不可，
    本院認為行政院主計處所公佈之「家庭收支調查報告」，分
    依不同之標準如職業類別、戶內人數、教育程度、地域、家
    庭組織型態區分，而統計出平均收支數額，其所得結果較客
    觀公允，且能接近實際生活需求，且台灣各地物價及消費水
    準本有不同，以請求人之住居所地之物價及消費水準為計算
    基礎所統計而得之每戶家庭收支數據，較符公平合理。而上
    訴人於原審主張計算基準之個人綜合所得稅扶養親屬寬減額
    免稅額每人77,000元，並未考慮到地域性及物價通膨該免稅
    額根本不敷一般生活所需之情形，是以上訴人於本院所提之
    97年度花蓮縣平均每戶家庭收支調查報告所載之消費支出為
    給付扶養費之判斷基準尚屬適當。而依兩造均不爭執之卷附
    96年度台閩地區簡易生命表所示，上訴人己○○、丙○○待
    長子蔡鈞任成年（即105年5月5日）負扶養義務之時，尚有
    餘命29.06年、39.13年，又依卷附97年度花蓮縣平均每戶家
    庭收支每年每戶消費支出537,914元，平均每戶人數3.06人
    ，每人每年消費支出即為175,789元（計算式：537,914÷3.
    06＝175,789元，元以下4捨5入）。又上訴人育有子女蔡宜
    庭、蔡鈞任、蔡佳蓉等3名，且上訴人為夫妻，依民法第111
    6條之1規定亦互負扶養義務，故分擔上訴人扶養義務之人數
    計有4名，依霍夫曼計算式採第1年不扣除中間利息之方式計
    算，上訴人己○○得請求之扶養費用應為800,769元（計算
    式：175,789×18.0000000÷4＝800,769，元以下4捨5入）
    ，上訴人丙○○得請求之扶養費用應為965,555元（計算式
    ：175,789×21.0000000÷4＝965,555，元以下4捨5入）。
四、準此，上訴人己○○因本件侵權行為計受有支出喪葬費用21
    1,310元、處理喪事交通費用4,200元、扶養費用800,769元
    損失及得請求精神慰撫金150萬元，合為2,516,279元，上訴
    人丙○○因本件侵權行為計受有扶養費用965,555元損失及
    得請求精神慰撫金200萬元，合為2,965,555元，因上訴人之
    長子蔡鈞任使用人廖威鴻於本件車禍亦負有50%之過失，減
    輕被上訴人50%之賠償責任，再扣除上訴人分別已領取強制
    汽車責任險保險理賠金75萬元後，上訴人本於侵權行為法律
    關係，請求被上訴人與追加被告連帶賠償上訴人己○○508,
    140元（2,516,279×50%-750,000＝508,140，元以下4捨5入
    ），另連帶賠償上訴人丙○○732,778元（2,965,555×50%-
    750,000＝732,778，元以下4捨5入），核屬有據，應予准許
    。原審判命上訴人戊○○○○○○給付上訴人己○○283,37
    0元，丙○○461,889元，尚有未足，應再給付上訴人己○○
    224,770元（508,140-283,370＝224,770），給付上訴人丙
    ○○270,889元（732,778-461,889＝270,889），及均自起
    訴狀繕本送達翌日即98年6月16日起至清償日止，按週年利
    率5%計算之利息。因上訴人於上訴本院後方主張依花蓮縣平
    均每戶家庭收支標準計算受扶養費用，原判決未及審酌致判
    命給付金額不同，上訴意旨求予廢棄改判，為有理由，爰由
    本院予以廢棄改判如主文第1、2、3項所示。另上訴人於本
    院追加被告丁○○即鼎盈商業機器企業應與戊○○○○○○
    連帶給付己○○508,140元、連帶給付丙○○732,778元，及
    自追加訴狀送達翌日即99年5月25日起至清償日止，按週年
    利率5%計算之利息，為有理由，應予准許，因而判決如主文
    第4、5項所示。
五、據上論結，本件上訴及追加之訴為有理由，依民事訴訟法第
    450條、第78條、第85條第2項，判決如主文。
中    華    民    國    99    年    7     月    22    日
                  民事庭審判長法  官  謝志揚
                              法  官  賴淳良
                              法  官  劉雪惠
以上正本係照原本作成。
本件不得上訴。
中    華    民    國    99    年    7     月    22    日
                              書記官  李德霞

司法院資訊處製作；財團法人民間司法改革基金會備份。
